【裁判字號】    89,上訴,3834
【裁判日期】    890922
【裁判案由】    違反臺灣地區與大陸地區人民關係條例等
【裁判全文】
臺灣高等法院刑事判決                          八十九年度上訴字第三八三四號
    上  訴  人
    即  被  告  甲○○
右上訴人因違反台灣地區與大陸人民關係條例等案件，不服台灣板橋地方法院八十九
年度訴字第七五二號中華民國八十九年九月二十二日第一審判決（起訴案號台灣板橋
地方法院檢察署八十九年度偵字第二二三三號）提起上訴，本院判決如左：
    主  文
上訴駁回。
    事  實
一、甲○○明知大陸地區人民非經主管機關許可，不得進入台灣地區，為使大陸地區
    女子高玉華來台工作，於民國（下同）八十八年七月間，得知謝明郎（曾因搶奪
    等軍法案件判處減為應執行有期徒刑二年六月十三日，於八十三年四月十五日縮
    刑期滿執行完畢，不構成累犯，同案判處有期徒刑肆月，未上訴確定）為單身未
    婚且經濟拮据需錢孔急，乃透過不詳友人邀約謝明郎在桃園地區見面。甲○○向
    謝明郎表示可以介紹大陸地區女子與其假結婚，使之以親屬名義來台探親而達非
    法進入台灣地區之目的，即可從中牟取厚利，所需機票與旅費則全數由甲○○負
    擔，藉以利誘謝明郎，謝明郎利慾薰心乃應允之。
二、同年八月五日，謝明郎、甲○○基於偽為假結婚使大陸地區人民得以台灣地區人
    民配偶身分，非法進入台灣地區工作之犯意聯絡，一同搭機赴大陸福建省福州市
    。甲○○透過當地男子「陳勇」介紹大陸地區人民即女子高玉華，與謝明郎認識
    ，擬以假結婚方式使高玉華順利進入台灣地區非法打工（按高玉華係因家中積欠
    鉅額債務，乃思非法來台工作賺錢償還債務），高玉華與謝明郎相互間並無結婚
    意思，於欠缺結婚真意之情形下，共同協議：假結婚之婚姻關係以三年為限，並
    由甲○○、陳勇擔任假結婚見證人，再由謝明郎以配偶申請高玉華以探親名義入
    境台灣地區以達打工目的，往後於每次簽證到期為高玉華辦理入境申請時，高玉
    華均需支付謝明郎新台幣三萬元。協議既成，高玉華遂與謝明郎於八十八年八月
    二十五日，先在福州市民政局辦理結婚登記，取得結婚證，再向福建省福州市公
    證處辦理結婚證明書，高玉華即支付人民幣五萬元報酬與甲○○等人，謝明郎則
    收取其中新台幣五萬元作為報酬。謝明郎並於八月二十八日返台。事後謝明郎於
    同年十月八日，依協議持該大陸地區福建省民政局結婚證一份、大陸地區福建省
    福州市公證處結婚證明書一份、財團法人海峽交流基金會證明一份等文件，前往
    該管台北縣中和市第一戶政事務所，依戶籍法辦理與大陸女子高玉華之結婚登記
    ，及換發配偶欄為高玉華之國民身分證，使承辦戶籍登記之該管公務員將上開假
    結婚之不實事項，登載於職務上所掌管之戶籍登記簿、戶口名簿、戶籍謄本等公
    文書上，並在所掌換發謝明郎之國民身分證配偶欄上，為配偶「高玉華」之不實
    登載，足以生損害於戶政機關對於戶籍及身分管理之正確性。於辦妥結婚登記後
    ，再推由謝明郎於同年十月五至十四日間，先後以配偶身分向內政部警政署入出
    境管理局，由謝明郎持前開始公務員登載不實之戶籍謄本等公文書，以配偶來台
    探親名義，填寫「大陸地區人民進入台灣地區旅行申請書」、「大陸地區人民進
    入台灣地區保證書」，申請大陸地區女子高玉華入境台灣地區而行使之，並於承
    辦公務員為實質審查後獲核准發給高玉華旅行證一枚。其後高玉華遂於同年十一
    月二十三日入境台灣地區，並向管區派出所登記來台居留期間居住於台北縣中和
    市○○路三九三巷十九弄九之一號二樓，嗣高玉華於謝明郎住處短暫停留數日後
    ，隨即南下高雄尋求工作機會，使高玉華得以假結婚之手段，達到進入台灣地區
    非法工作之目的。嗣高玉華因遺失而再度申請換發旅行證時，為內政部警政署入
    出境管理局查核時，發現謝明郎僅出境一次即與高玉華結婚之異常現象，函囑台
    北縣警察局轉飭台北縣警察局中和分局深入查證始查獲上情。
二、案經臺北縣警察局中和分局報請臺灣板橋地方法院檢察署檢察官偵查起訴。
    理  由
一、訊據上訴人即被告甲○○仍矢口否認有上開犯行，辯稱略以：絕無媒介大陸女子
    與謝明郎結婚而抽取佣金，係大陸人陳勇介紹的等情。惟查：
(一)右揭犯罪事實，業據共同被告謝明郎於警訊時及檢察官偵訊時，供承：經由大陸
    人陳勇及被告甲○○之媒介，與大陸地區女子高玉華假結婚，藉以使高玉華來台
    ，並於福州市收取新台幣五萬元報酬等情不諱（偵卷第四至六頁、第三十四頁背
    面至第三十五頁），此外復有協議書一份（偵卷第十頁）、大陸地區人民進入台
    灣地區旅行申請書（偵卷第十二頁）、大陸地區人民進入台灣地區保證書影本（
    偵卷第十一頁）各一份、大陸地區福建省民政廳結婚證、福州市公證處結婚證明
    書、財團法人海峽交流基金會證明各一份（見偵卷第六十三業公文封）、被告謝
    明郎之結婚戶籍謄本（偵卷第十三頁；原審卷第三十四頁）、及被告謝明郎（偵
    卷第二十二頁）、甲○○（偵卷第二十一頁；原審卷第八十頁）與高玉華（偵卷
    第二十三頁）之出入境紀錄附卷足憑。
(二)右揭犯罪事實復據大陸女子高玉華於八十九年一月七日警訊、及同年四月十四日
    檢察官偵訊時，指稱：「伊係由甲○○和陳勇介紹與謝明郎認識，與謝明郎是假
    結婚，曾給付甲○○等人人民幣五萬元」等情甚詳（偵卷第七頁背面、第六十一
    頁），並有載明係假結婚之協議書一紙附卷可稽（偵卷第十頁），核與被告謝明
    郎於警訊及檢察官偵訊時，供稱係由被告甲○○媒介假結婚一節，互核相符。被
    告甲○○於八十九年元月三十日在警訊時，亦坦承：前開假結婚協議書係由伊與
    大陸人陳勇擔任見證人在場見證，並由高玉華與被告謝明郎雙方簽名各執一份為
    憑等情不諱（偵卷第四十、四十二頁），由上足認高玉華與被告謝明郎於警、偵
    訊所述係由被告甲○○媒介假結婚以便非法入境台灣地區一節，應屬可採。至被
    告謝明郎於審理中翻稱因當初懷疑是甲○○檢舉伊才咬甲○○云云（原審卷第九
    十五頁），與前開事證不符，要屬事後迴護之詞，不足採信。
(三)綜右各節所述，本件被告甲○○犯行事證明確，其犯行洵堪認定。
二、按中華民國憲法第四條明文規定：「中華民國領土，依其固有之疆域，非經國民
    大會之決議，不得變更之。」，而國民大會亦未曾為變更領土之決議。又中華民
    國憲法增修條文第十一條復規定：「自由地區與大陸地區間人民權利義務關係及
    其他事務之處理，得以法律為特別之規定。」，且臺灣地區與大陸地區人民關係
    條例第二條第二款更指明：「大陸地區：指台灣地區以外之中華民國領土。」，
    揭示大陸地區仍屬我中華民國之領土；該條例第七十五條復規定：「在大陸地區
    或在大陸船艦、航空器內犯罪，雖在大陸地區曾受處罰，仍得依法處斷。但得免
    其刑之全部或一部之執行。」，據此，大陸地區現在雖因事實上之障礙，為我國
    主權所不及，但在大陸地區犯罪，仍應受我國法律之處罰，即明示大陸地區猶屬
    我國領域，並未對其放棄主權，自不得將將法權因事實上之障礙所不及、與領域
    外之地混為一談（參見最高法院八十九年度台非字第九四號判決）。依上開見解
    ，我國人民在大陸地區之法律行，似應依我國法律規範，參諸我民法第七十二條
    ：「法律行為有背於公共秩序或善良風俗者，無效。」、第八十七條：「表意人
    與相對人通謀而為虛偽意思表示者，無效。」等規定，在大陸地區假結婚係無效
    。又按臺灣地區人民與大陸地區人民結婚之方式及其他要件，依行為地之規定，
    臺灣地區與大陸地區人民關係條例第五十二條第一項定有明文。而大陸地區現施
    行之中華人民共和國民法通則第五十八條第一項第四款規定：「惡意串通，損害
    國家、集體或第三人利益之行為無效。」，依此說明可知在大陸地區假結婚亦屬
    無效。查共同被告謝明郎係在臺灣地區設有戶籍之臺灣地區人民，高玉華為大陸
    地區人民，其二人在大陸地區福建省結婚，依上開規定其結婚之要件，如依我國
    法律規定係無效，即依臺灣地區與大陸地區人民關係條例第五十二條第一項規定
    而須依行為地即大陸地區之法律規定時，因其二人雖曾於福建省福州市民政局辦
    理結婚登記，實則彼等並無結婚之合意，而係出於被告甲○○與謝明郎等人之共
    謀，其目的在於使高玉華得以申請來臺，已如前所述，則共同被告謝明郎與高玉
    華間結婚之行為，乃係惡意串通之行為，揆諸大陸地區上開法律規定，亦應屬無
    效。
三、再按大陸地區人民非經主管機關許可，不得進入臺灣地區，臺灣地區與大陸地區
    人民關係條例第十條第一項定有明文，而大陸地區人民，其父母、配偶或子女在
    臺灣地區設有戶籍者，得申請進入臺灣探親，大陸地區人民進入臺灣地區許可辦
    法第三條第一項第三款亦規定甚明，被告甲○○與謝明郎係為達到使大陸人民高
    玉華得依上開規定入境臺灣地區之目的，由謝明郎與高玉華虛偽辦理結婚，並以
    此為由申請來臺，非但其結婚無效，且其等係以徒具外觀合法形式之結婚，藉以
    規避對大陸地區人民進入臺灣地區之管制，自仍屬非法之入境。核被告甲○○所
    為，係犯刑法第二百十六條、第二百十四條之行使使公務員登載不實文書罪，又
    其等使大陸地區人民非法進入臺灣地區，係違反臺灣地區與大陸地區人民關係條
    例第十五條第一款之規定，應依同條例第七十九條第一項之罪論處。被告甲○○
    、謝明郎與大陸地區人民陳勇間，就使大陸人民非法進入臺灣地區之犯行，有犯
    意聯絡與行為分擔，為共同正犯。被告甲○○與謝明郎間，就行使使公務員登載
    不實文書之犯行，亦有犯意聯絡與行為分擔，亦為共同正犯。又所犯使公務員登
    載不實之低度行為，為行使之高度行為所吸收，不另論罪。被告甲○○所犯上開
    二罪間，有方法與結果之牽連犯關係，依刑法第五十五條後段之規定，應從較重
    之臺灣地區與大陸地區人民關係條例第七十九條第一項之罪論處。原審引用臺灣
    地區與大陸地區人民關係條例第七十九條第一項、刑法第十一條前段、第二十八
    條、第二百十六條、第二百十四條、第五十五條後段、第三十八條第一項第二款
    ，罰金罰鍰提高標準條例第一條前段，審酌被告犯罪之動機、目的、手段、所為
    造成臺灣地區對大陸地區人民入境管理之危害、被告甲○○係本件犯行之主謀，
    惡性較共同被告謝明郎為重等一切情狀，論處被告甲○○共同違反不得使大陸地
    區人民非法進入臺灣地區之規定罪，量處被告甲○○處有期徒刑陸月，以示儆懲
    。
    並諭知扣案屬被告謝明郎所有供申請不實戶籍登載之大陸地區福建省民政局結婚
    證、福建省福州市公證處結婚證明書、財團法人海峽交流基金會證明各一份，係
    其所有共同供犯罪使用之物，予以宣告沒收。經核其認事用法及量刑，均無違誤
    ，被告猶執陳詞上訴指摘原判決不當，為無理由，應予駁回。
據上論斷，應依刑事訴訟法第三百六十八條，判決如主文。
本案經檢察官楊楚猛到庭執行職務。
中      華      民      國    八十九    年 十二     月      七      日
                              臺灣高等法院刑事第九庭
                                    審判長法  官  李  文  成
                                          法  官  周  盈  文
                                          法  官  官  有  明
右正本證明與原本無異。
如不服本判決應於收受送達後十日內向本院提出上訴書狀，其未敘述上訴之理由者並
得於提起上訴後十日內向本院補提理由書（均須按他造當事人之人數附繕本）。
                                          書記官  林  蓓  瑜
中    華    民    國    八十九    年     十二       月       八         日
附錄本案論罪科刑法條全文：
台灣地區與大陸地區人民關係條例第七十九條違反第十五條第一款規定者，處五年以
下有期徒刑、拘役或科或併科新台幣五十萬元以下罰金。
前項之未遂犯罰之。


司法院資訊處製作；財團法人民間司法改革基金會備份。
